【裁判字號】    99,消債更,316
【裁判日期】    990831
【裁判案由】    聲請更生程序
【裁判全文】
臺灣高雄地方法院民事裁定           99年度消債更字第316號
聲  請  人  甲○○
上列當事人聲請消費者債務清理事件，本院裁定如下：
    主  文
聲請駁回。
聲請費用由聲請人負擔。
    理  由
一、本件聲請意旨略以：聲請人於民國95年間曾依「中華民國銀
    行公會會員辦理消費金融案件無擔保債務協商機制」（下稱
    債務協商機制）請求共同協商債務清償方案並經協商成立，
    約定聲請人每月應繳金額為新臺幣（下同）10,949元，惟聲
    請人遭強制扣薪後，其每月收入於支應個人生活必要費用及
    分擔母親扶養費用後，已不足繳納該協商數額，是聲請人未
    依前開分期還款協議繼續履行，此在客觀上自有不可歸責於
    己之事由致履行顯有重大困難之情事，而聲請人之收入於扣
    除個人日常生活所需及扶養親屬費用已無任何所餘而不能清
    償債務，且聲請人所負無擔保或無優先權之債務總額未逾1,
    200 萬元，復未經法院裁定開始清算程序或宣告破產，爰依
    法聲請准予裁定更生等語。
二、按「債務人與金融機構協商成立者，不得聲請更生或清算，
    但因不可歸責於己之事由，致履行顯有重大困難者，不在此
    限」，消費者債務清理條例第151 條第5 項定有明文，而消
    費者債務清理條例之立法目的，依其立法理由乃認陷於經濟
    上困境之消費者若任其於惡性循環之債務窘境中自生自滅，
    其將衍生嚴重之社會問題，致難以維持安定之社會經濟秩序
    ，故有予之分別情形依更生或清算之程序清理其債務之必要
    ，藉以妥適調整其與各相關債權人等間之權利義務關係，以
    謀求消費者經濟生活之更生機會，從而健全社會經濟發展，
    惟私法上之債之關係，係以當事人間之信賴關係為基礎，為
    社會經濟組織之重要支柱，故當事人於以法律行為追求自己
    之利益之際，亦應顧及對方之利益，並考量債權債務在社會
    上之作用，本於誠實及信用之原則，行使其債權及履行其債
    務，故消費者如已與金融機構協商成立，因此係經當事人行
    使程序選擇權所為之債務清理契約，債務人理應受該成立之
    協議所拘束，如無特殊情事，其原即應依此協商結果而為誠
    信履行，且債務人在上開條例施行後，就前置協商程序原已
    得考量自身之經濟、償還能力而自由決定成立協商或選擇不
    成立而逕行更生、清算程序者，於此消債條例施行後之成立
    協商，自已無條例施行前債務人與中華民國銀行公會會員辦
    理消費金融案件無擔保債務協商機制與金融機構成立協商時
    所生僅考量債權數額清償而不慮債務人處境之弊，故上開條
    例於另開「因不可歸責於己之事由，致履行顯有重大困難者
    」之履行例外以助債務人更生時，自宜以債務人於嗣後因經
    濟情況變更（如清償期間收入或收益不如預期）而致依約履
    行將使其陷於經濟上之困境甚或履行不能時始足當之以為衡
    平，則於消債條例施行後成立協商者不能或不願依約履行而
    依例外條款復聲請更生或清算者，自應就其例外情形嚴予審
    核，於該當後復核其不能清償債務或有不能清償之虞而使其
    陷於經濟上之困境時，始准之為其所負義務關係之調整，以
    避免其任意毀諾、濫用債務清理程序而藉此善意之立法惡意
    圖謀減免債務，致使該程序陷於道德之危險，並因此使社會
    之信用緊縮而造成經濟之動盪。
三、聲請人固以其對金融機構所負之債務計達1,753,845 元，而
    每月須繳納之協商金額為10,949元，惟其每月收入須支應個
    人每月日常生活所需及扶養親屬等費用，每月尚須償還其民
    間債務，故認其有不可歸責於己之事由而致履行顯有重大困
    難之情形，且亦不能清償債務等語而為本件更生之聲請云云
    ，惟查：
  (一)聲請人是否有不可歸責事由而致履行有重大困難之例外情形
    ？
  1.查聲請人於債清條例施行前之95年8 月25日業依「中華民國
    銀行公會會員辦理消費金融案件無擔保債務協商機制」而與
    最大債權金融機構即寶華商業銀行（現為新加坡星展銀行股
    份有限公司）達成債務清償方案之協商，約定聲請人應自10
    月起分72期，且每月10日以10,949元依各債權銀行債權金額
    比例清償各項債務至全部清償為止，而聲請人於協商成立後
    ，96年8 月後即未依該協議繼續履行分期償還毀諾乙節，此
    有協議書、財團法人金融聯合徵信中心當事人查詢個人資料
    回覆書等件在卷可稽（本院卷第12頁至第13頁、第30至33頁
    、第55至56頁），是聲請人係於96年8 月間毀諾應可認定。
  2.聲請人於95、96年度申報所得之平均每月收入分別為13,200
    元及12,240元，96年8 月毀諾當時之勞保投保薪資為17,280
    元，業據聲請人之財產及收入狀況說明書、綜合所得稅各類
    所得清單、勞工保險被保險人投保資料表、戶籍謄本等件在
    卷可稽（院卷第4 頁、第19頁至第29頁、第36頁至第39頁、
    第9 頁至11頁），則聲請人毀諾當時之勞保投保數額約為
    17,280 元 ，以勞保投保薪資數額一般均會低於實際月薪之
    標準，且此投保數額亦應為聲請人所自訂，是本院審酌其96
    年之平均所得時，參照其勞保投保薪資額，認其每月之平均
    收入應得有17,280元左右較符實情，而聲請人住居之高雄市
    依內政部社會司所公告96年度每人每月之最低生活費用為
    10,708元，以其於96年度可查得之月收入應為17,280元，扣
    除其個人必要生活費用，其所餘即以不足繳納該協商數額，
    則其主張協商後因收入不足因應，以致繼續履行上開還款協
    議有重大困難乙節應為真實，此協議履行困難之情形，應有
    非可歸責於聲請人之事由所致，聲請前雖曾與金融機構協商
    成立，惟其自可不受前開還款協議之拘束而得再向本院聲請
    更生。
  (二)聲請人以有不能清償情事而請求更生是否有據？
  1.聲請人雖主張現積欠之債務總額為2,073,845 元，包含無擔
    保債務1,753,845 元及1 筆民間債權320,000 元，惟其主張
    積欠第三人賴盈佑320,000 元乙節，因其無法提出該筆債務
    之借款及資金交付等資料以證明債務之真實，是以其所主張
    尚難採信，故計算聲請人之債務總額時即應予扣除，則聲請
    人之債務總額應1,753,845 元，合先敘明。
  2.查聲請人之戶籍地址為高雄市，有戶籍謄本在卷可查（本院
    卷第7 頁至8 頁），而聲請人自陳業已負債近二百萬元而謂
    不能清償，其自須以較低之標準生活而節忖開銷用以償債始
    符誠信，債務人自不得以無負債人員之一般生活標準以上而
    同為要求，以其住居於高雄市，依內政部社會司所公佈之99
    年度每人每月之最低生活費標準為11,309元，故計算其必要
    之生活費用自應以此數額較為適當，而上開最低生活費標準
    係由中央、直轄市主管機關參照中央主計機關所公布當地區
    最近1 年平均每人消費支出60% 定之，依其基準之家庭收支
    調查報告調查表格式所示有關經常性支出之調查項目，其原
    即包括利息支出、稅捐、社會保險、食品、衣著、房租及水
    費、電費、醫療保健、交通、娛樂、教育等而已涵蓋以戶為
    單位之家庭生活的所有需求，本院以此為標準時，除特殊情
    形外，自得不再考量其聲請列舉之項目支出。惟考量聲請人
    名下之財產並無可供居住之不動產，其應確有賃屋而居之需
    要，而其雖主張每月房租支出5,500 元，惟該租金支出之數
    額理應與其配偶共同分擔，故計算其每月賃屋租金支出應以
    2,750 元（5500÷2 ＝2750）始為合理，則聲請人之每月須
    行支應之生活必要費用應為14,059元（11309+2750＝14059
    ）。
  3.聲請人之母戶籍址與聲請人同，母親葛允芬（45年9 月13日
    生，約為54歲）已離婚，於97、98年均無申報所得資料，亦
    未參加勞工保險，名下無財產，每月領有殘障補助費用4,
    000 元，含聲請人在內計有2 名扶養義務人，此有戶籍謄本
    、綜合所得稅各類所得資料清單及財產歸屬資料清單、民事
    陳報狀、勞保未投保證明、領取補助費之郵政存簿儲金簿等
    件在卷可查（見本院卷第8 頁至第9 頁、第24至26頁、第58
    頁至第60頁、第71頁、第72頁），則以前述其母之資力，應
    確實不能維持生活而需人扶養，又參酌內政部公告99年度高
    雄市每人每月最低生活費用為11,309元，依此計算，聲請人
    應分擔之扶養費用為每人每月5,654 元（11309 ÷2 ＝5654
    ），則以聲請人自陳其每月分擔之扶養費用6,000 元，與上
    開數額相當，其主張應為可採。
  4.聲請人現任職於民進黨黨部司機，其於97、98年度申報所得
    之平均每月收入分別為12,086元及1,658 元，勞保投保薪資
    額為33,300元，99年6 月至7 月之平均收入為31,270元（其
    雖遭執行扣薪1/3 ，惟此諸扣款部分已用於清償各相關債務
    而同時減低其負債金額，在計算其清償能力時，自仍應予計
    入而還原其收入），名下無財產，業據其提出之國稅局綜合
    所得稅各類所得清單、財產歸屬清單，薪資單、勞保投保資
    料表、扣薪執行命令等件在卷可查（本院卷第18頁至第20頁
    、第76頁至第77頁、第74頁至75頁、第36頁至39頁、第67頁
    ），則依其最近2 個月之薪資情形併其勞保投保薪資數額等
    資料，以勞保投保薪資數額一般均會低於實際月薪之標準，
    且其月薪資料亦僅有2 個月而尚無法反應半年之真實情形，
    應認其每月平均收入至少應在勞保投保薪資之33,300元以上
    較符實情，是以其上開收入扣除其每月必要生活費用及分擔
    扶養母親費用後，每月仍尚餘約有13,241元（00000 0
    00000 00000＝13241 ）可供清償，而聲請人之債務總額雖
    達1,75 3,845元，在不計息之情形下，聲請人僅約11年餘之
    時間即得清償完畢（0000000 ÷13241 ÷12＝11），而以聲
    請人近40歲之年齡（67年9 月21日生，約為32歲），距法定
    退休年齡尚有33餘年，其應尚無不能清償之虞，從而聲請人
    聲請本院准予更生，依上開事證及本院調查結果，即難認有
    據，應予駁回。
四、綜上，本件聲請人雖有不可歸責於己之事由而致履行協議有
    重大困難之例外情形，惟其乃有相當收入及一定之財產而具
    履行能力，其現之情況尚非有不能清償債務或有不能清償之
    虞，依上開說明及規定，其聲請之更生應未具足必要要件，
    自應駁回其更生之聲請，爰裁定如主文。
五、依消費者債務清理條例第8 條、第15條，民事訴訟法第78條
    ，裁定如主文。
中    華    民    國    99    年    8     月    31    日
              民事第四庭    法      官  黃宏欽
以上正本係照原本作成。
如對本裁定抗告須於裁定送達後10日內向本院提出抗告狀，並繳
納裁判費新台幣1,000元。
中    華    民    國    99    年    9     月    2     日
                            書  記  官  張家瑜

司法院資訊處製作；財團法人民間司法改革基金會備份。
